行　政　法　院　判　決　　　　　　　　　　　　　八十八年度判字第一九七四號
　　原　　　告　甲○○
　　　　　　　　　　　　　送達代收人　陳欽賢律師
　　被　　　告　南投縣稅捐稽徵處
右當事人間因土地增值稅事件，原告不服財政部中華民國八十七年八月七日台財訴第
000000000號再訴願決定，提起行政訴訟，本院判決如左︰
　　主  文
原告之訴駁回。
　　事  實
緣原告於民國（以下同）八十五年六月二十日取得法院拍賣坐落南投縣埔里鎮○○○
段一六－二五地號土地，嗣於八十五年七月十二日向被告所屬埔里分處申請依土地稅
法第三十九條之二第一項規定免徵土地增值稅，經該分處查明與免稅要件不符，以八
十五年十月十八日投埔稅二字第一三○五一號函否准其所請。原告不服，申請復查。
經被告從程序上予以駁回，原告提起訴願，經台灣省政府訴願決定從實體審理，以原
告地上房舍基層建築面積九九．六平方公尺，為宗地面積八二四平公公尺之百分之十
二點零八。另有舖設水泥空地面積一○七平方公尺未作農業使用。系爭農地移轉依財
政部八十二年（訴願決定書誤植為八十三年）十二月二十四日台財稅第八二一五○六
一二三號函釋「建有農舍之農地移轉申請適用免稅者，須建蔽率不超過百分之十。」
之規定，該筆農地「不符合依法作農業使用及繼續耕作」。被告否准原告免稅申請並
無不合為由，遂駁回其訴願。原告仍不服，提起再訴願復遭決定駁回，遂提起本件行
政訴訟，茲摘兩造訴辯意旨如次：
原告起訴意旨略謂：一、本案原處分、訴願及再訴願決定駁回之理由，略以：依財政
部八十二年十二月二十四日台財稅第八二一五○六一二三號函釋「建有農舍之農地移
轉，申請適用免稅者，須建蔽率不超過百分之十。」，本件經原處分機關埔里分處於
八十五年九月二十一日及二十五日會同農業、地政主管機關勘查結果，地上房舍基層
面積九九．六平方公尺，為該宗農地面積八二四平方公尺之百分之十二．○八，另舖
設水泥空地面積一○七平方公尺未作農業使用，與土地稅法第三十九條之二第一項規
定不符等。二、本案完全合於稅法免徵土地增值稅規定：（一）按農業用地在依法作
農業使用時，移轉與自行耕作之農民繼續耕作者，免徵土地增值稅，為土地稅法第三
十九條之二第一項所規定（平均地權條例第四十五條規定同旨）；又所稱農業用地，
指供農作、森林、養殖、畜牧及與農業經營不可分離之農舍、畜禽舍、倉儲設備、曬
場、集貨場、．．．及其他農用之土地，亦為土地稅法第十條前段所規定（平均地權
條例第三條第三款同旨）。因此，只要是供農作、森林及與農業經營不可分離之農舍
、畜禽舍、曬場等使用之土地，均為農業用地，均屬免徵土地增值稅之範圍。（二）
本案土地地上建物九九．六平方公尺中，有八二．六四平方公尺係申請有案之自用農
舍，其餘增建部分一六．九六平方公尺係畜禽舍並置放農具使用，而農舍前面之水泥
空地，係作曬場兼供畜禽活動場地，均為原會勘紀錄、原處分及原決定所不否認，因
此，本案土地均係供農業及與農業經營不可分離之農舍、畜禽舍、曬場用之土地，毫
無疑義，則依上開土地稅法及平均地權條例之規定，即可免徵土地增值稅，原處分、
訴願及再訴願決定駁回不准免稅，顯於法不合。三、原處分機關依財政部八十二年十
二月二十四日台財稅第八二一五○六一二三號函規定所為處分與法不合，應予撤銷：
（一）查「人民有依法律納稅之義務」，為憲法第十九條所明定，所謂依法律納稅，
「係指人民僅依法律所訂之納稅主體、稅目、稅率、納稅方法及納稅期間等項而負納
稅之義務。」，司法院大法官會議76.07.17釋字第二一七號解釋及84.09.08釋字第三
八五號解闡述甚明。同會議83.12.23釋字第三六九號解釋，亦申明「憲法第十九條規
定『人民有依法律納稅之義務』，係指人民有依法律所定要件負繳納稅捐之義務或享
減免繳納之優惠而言。」（二）又中華民國六十九年十二月三十日修正公布之勵投
資條例第二十三條第三項第一款規定，「除郵政存簿儲金及短期票券以外之各種利息
」，可限額扣除免納所得稅，惟對於上開法條所訂之各種利息，其後中華民國七十年
八月三十一日發布之勵投資條例施行細則第二十七條後段規定，限定為「包括公債
、公司債、金融債券、金融機構之存款及工商企業借入款之利息。」，將私人間借款
之利息排除。財政部（70) 台財稅字第三七九三○號函並據此指出，上開法條所稱之
「各種利息」，「不包括私人間借款之利息」。嗣75.10.17司法院大法官會議釋字第
二一○號解釋，指出「中華民國六十九年十二月三十日修正公布之勵投資條例第二
十三條第三項第一款關於限額免納所得稅之利息，係指『除郵政存簿儲金及短期票券
以外之各種利息』，並未排除私人間無投資性之借款利息，而中華民國七十年八月三
十一日發布之獎勵投資條例施行細則第二十七條認該款『所稱各種利息，包括公債、
公司債、金融債券、金融機構之存款及工商企業借入款之利息』，財政部（70) 台財
稅第三七九三○號函並認為『不包括私人間借款之利息。』，縱符合勵投資之目的
，惟逕以命令訂定，仍與當時有效之首述法條『各種利息』之明文規定不合，有違憲
法第十九條租稅法定主義之本旨」。（三）按「憲法或法律有明文規定應以法律定之
者」及「關於人民之權利義務」，均應以法律定之；而應以法律規定之事項，不得以
命令定之，中央法規標準法第五條、第六條規定甚明。則依上開憲法規定、司法院大
法官會議解釋及中央法規標準法之規定，有關人民納稅、免稅優惠及優惠之取銷等實
體事項，均應以法律明文規定，不得以行政命令予以限制、排除或變更。（四）本案
土地為符合土地稅法第三十九條之二第一項所規定之農業用地，且移轉與自行耕作之
農民繼續耕作，依法自可免徵土地增值稅，原處分、訴願及再訴願決定依財政部函逕
為不准，顯於法有違，應予撤銷。四、本案縱依財政部（82) 台財稅第八二一五○六
一二三號函，原處分亦有違誤，應予撤銷：本案核准興建及增建之自用農舍、畜禽場
基地座落在本案土地即南投縣埔里鎮○○○段16-25 地號土地及同鎮○○○段 5-909
地號土地上，前筆土地總面積為902平方公尺，後筆土地總面積有118.5平方公尺，總
計為1020.5平方公尺，而本案農舍等全部建築面積為九九．六平方公尺，因此，建築
面積並未超過10%，亦不違反財政部（82)台財稅第八二一五○六一二三號函規定，仍
應予免徵土地增值稅。五、原處分就全部均不予免稅，亦有失公允：縱如依財政部上
開函釋，農舍面積以不超過該宗土地面積10% 為限，始能免稅。以本案而言，土地面
積為902 平方公尺，其10%為90.2 平方公尺，建物面積為99.6平方公尺，僅超過9.4
平方公尺，約只超過1%，則原處分不顧本筆土地仍作農業使用之事實，非就超過部分
不准免稅，而就全筆作農業使用之土地均不准免稅，與助農業之免稅立法意旨有違
，亦有失公允，應予撤銷。六、綜上所述，原處分、訴願及再訴願決定均於法不合，
請將原處分、復查決定、訴願決定及再訴願決定均撤銷，並准退還已扣繳之土地增值
稅稅款新台幣四、一五三、六二一元等語。
被告答辯意旨略謂：一、按「已規定地價之土地，於土地所有權移轉時，應按其土地
漲價總額徵收土地增值稅．．．」、「農業用地在依法作農業使用時，移轉與自行耕
作之農民繼續耕作者，免徵土地增值稅。」、為土地稅法第二十八條及第三十九條之
二第一項所明定。次按「建有農舍之農地移轉申請適用免稅者，須其建蔽率不超過百
分之十。」復為財政部八十二年十二月二十四日台財稅第八二一五○六一二三號函釋
在案。二、本案原告於八十五年六月二十日向臺灣南投地方法院拍定取得坐落南投縣
埔里鎮○○○段第一六－二五地號土地，嗣於八十五年七月十二日向被告機關所屬埔
里分處申請依土地稅法第三十九條之二第一項規定免徵土地增值稅，案經該分處於八
十五年九月二十一日、二十五日派員會同農業、地政主管機關人員實地勘查結果，系
爭土地上房舍基層建築面積九九、六平方公尺（佔宗地面積百分之十二、○八）及舖
設水泥地面積一○七平方公尺未作農業使用，有會勘人員共同作成之會勘紀錄，現場
照片及房屋稅籍表（附卷第二十二頁、二十七頁）在案可稽，系爭土地建築房舍之建
蔽率超過百分之十及舖設水泥地面積一○七平方公尺部分未作農業使用等事實，核與
移轉農地免徵土地增值稅必須在依法作農業使用中之要件不符，該筆土地拍賣移轉自
無免稅條款之適用，被告機關所屬埔里分處爰以八十五年十月十八日投埔稅二字第一
三○五一號函否准原告免徵土地增值稅之申請，揆諸首揭規定，洵無不合。訴願決定
及再訴願決定亦無不當。三、原告主張有關人民納稅、免稅優惠及優惠之取消等實體
事項，均應以法律明文規定，不得以命令予以限制、排除或變更。本案土地為符合土
地稅法第三十九條之二第一項規定之農業用地，且移轉與自行耕作之農民繼續耕作，
依法自可免徵土地增值稅，原處分依財政部函釋逕為不准顯於法有違，應予撤銷，及
系爭土地上建物九十九．六平方公尺中有八二．六四平方公尺係申請有案之農舍，其
餘增建部分十六．九六平方公尺係畜禽舍並堆放農具，而農舍前面之水泥空地係作曬
場兼供畜禽活動用地，因此本案土地均係供作農業及與農業經營不可分離之農舍、畜
禽舍、曬場用地之使用，依土地稅法第三十九條之二第一項規定，應可免徵土地增值
稅，原處分不准免稅，顯於法不合，且本案建物建蔽率僅超過百分之一，原處分不顧
其部分仍做農業使用之事實，非就超過部分不准免稅，而就全筆農地不准免稅，亦有
失公允云云，資為爭訟。四、按農業用土地移免徵土地增值稅，應同時兼備（一）須
為農業用土地，（二）移轉時仍在依法作農業使用中，（三）移轉與自行耕作之農民
繼續耕作等要件，首揭土地稅法第三十九條之二第一項規定甚明。本件揆諸前查，系
爭土地除地上建築房舍之建蔽率超過百分之十外，另舖設水泥地面積一○七平方公尺
部分亦有未作農業使用之事實，該筆土地拍賣移轉與上揭免稅要件（二）移轉時仍在
依法作農業使用中之規定不符，其無免稅條款之適用，事實要無爭議，被告機關所屬
埔里分處否准原告申請免稅，顯無違誤。又查農業用地土地增值稅之徵、免係按宗計
算及審核，當事人取得免稅農地，其對於整宗土地就全部負有繼續耕作之義務，縱使
僅部分土地面積未作農業使用，亦有違農地農用之立法意旨，且農業用地移轉，不得
依用面積比例計算免徵土地增值稅，財政部八十一年十二月二十三日台財稅第八一○
五四四二四四號函釋（八十四年版土地稅法令彙編第二三二頁第四六則）在案，原告
執詞本案應就其餘仍做農業使用部分免稅，核與上開財政部函釋規定不符，應無可採
。五、至財政部八十二年十二月二十四日台財稅第八二一五○六一二三號函釋「建有
農舍之農地移轉申請適用免稅者，須其建蔽率不超過百分之十。」（八十四年版土地
稅法令彙編第二四○頁第六五則），經查係函准內政部八十二年八月二日台(82)內地
字第八二八三○二五號函及行政院農業委員會八十二年六月三十日82農企字第二一三
○一五四Ａ號函略以，「按『實施區域計劃地區建築管理辦理』第五條規定：『於各
種用地內申請建造自用農舍者，建築面積不得超過耕地面積百分之十．．．。』本案
地上自用農舍地面層建築面積已超過耕地面積百分之十者，顯與上開規定（實施區域
計劃地區建築管理辦法第五條）不合」，亦「有違免徵土地增值稅以勵農牧用地『
繼續耕作』之立法意旨」所作之釋示，應符合土地稅法第三十九條之二立法旨趣，自
堪為本案審核之依據，原告主張原處分依財政部上開函釋逕為不准顯於法有違，容有
誤解，併予陳明。六、基上論結，本案提起行政訴訟，顯無理由，敬請駁回原告之訴
等語。
　　理  由
「按土地為有償移轉者，土地增值稅之納稅義務人為原所有權人」又按「已規定地價
之土地，於土地所有權移轉時，應按其土地漲價總數額徵收土地增值稅．．．」及「
農業用地在依法作農業使用時，移轉與自行耕作之農民繼續耕作者，免徵土地增值稅
。」分別為行為時土地稅法第五條第一項第一款、第二十八條及第三十九條之二第一
項所明定。次按「建有農舍之農地移轉申請適用免稅者，須其建蔽率不超過百分之十
。」復為財政部八十二年九十二月二十四日台財稅第八二一五○六一二三號函釋有案
。本件原告於八十五年六月二十日取得法院拍賣坐落南投縣埔里鎮○○○段一六－二
五地號土地，於八十五年七月十二日向被告所屬埔里分處，申請依土地稅法第三十九
條之二第一項規定免徵土地增值稅，案經該分處以八十五年十月十八日投埔稅二字第
一三○五一號函復原告謂：「台端拍定承受債務人邱錦祥所有之埔里鎮牛相觸一六－
二五地號乙筆土地，申請免徵土地增值稅乙案，經於八十五年九月二十一日、二十五
日會同地政與農業單位勘查結果，上開農地上建有農舍、空地（水泥地）及種植芒果
，其農舍因有增建建蔽面積已超過耕地面積百分之十，且空地（水泥地）面積一○七
平方公尺未作農業使用。核與土地稅法第三十九條之二第一項規定不符，所請無法照
辦，請查照。」與上開規定尚無不合。原告起訴主張：(一)系爭土地屬農業用地，原即
作農業使用，經法院強制執行拍賣，亦移轉予有自耕能力自行耕作之農民繼續耕作使
用，依法應免徵土地增值稅。(二)原告建物增建部分十六．九六平方公尺係畜禽舍並放
置農具，水泥空地係作曬場兼供畜禽活動場地，否准免稅於法不合，縱如依財政部函
釋，農舍面積以不超過土地面積百分之十，始能免稅，以本案而言，土地面積為九○
二平方公尺，其百分之十為九○．二平方公尺，建物面積為九九．六平方公尺，超過
九．四平方公尺，約只超過百分之一，而就全部土地均不予免稅，有失公允云云。然
查：(一)依土地稅法第三十九條之二第一項規定申請免徵土地增值稅應具備之要件為(1)
須為農業用地。(2)移轉時仍在依法作農業使用中。(3)移轉與自行耕作之農民繼續耕作
。上開要件均需同時具備始可。本件原告申請免徵系爭土地增值稅，經被告所屬埔里
分處於八十五年九月二十一日、二十五日派員會同農業、地政主管機關人員勘查結果
，地上房舍基層建築面積九九．六平方公尺，為宗地面積八二四平方公尺之百分之十
二點零八，水泥空地面積一○七平方公尺未作農業使用，有會勘紀錄、現場照片及稅
籍表附原處分卷可稽，其建物之建蔽率已超過百分之十，依前揭財政部八十二年十二
月二十四日台財稅第八二一五○六一二三號函「建有農舍之農地移轉申請適用免稅者
，須建蔽率不超過百分之十。」之釋示，則本件系爭農地移轉時，並非在依法作農業
使用中，與首揭土地稅法第三十九條之二第一項免徵土地增值稅應具備在依法作農業
使用中之要件不合。(二)上開財政部八十二年十二月二十四日台財稅第八二一五○六一
二三號函釋，係經函准內政部八十二年八月二日台內地字第八二八三○二五號函及
行政院農業委員會八十二年六月三十日農企字第二一三○一五四Ａ號函略以，「按
『實施區域計畫地區建築管理辦法』第五條規定：『於各種用地內申請建造自用農舍
者，建築面積不得超過耕地面積百分之十．．．。』本案地上自用農舍地面層建築面
積已超過耕地面積百分之十者，顯與上開規定（實施區域計畫地區建築管理辦法第五
條）不合」，亦「有違免徵土地增值稅以勵農牧用地『繼續耕作』之立法意旨」所
為之釋示，符合立法趣旨。(三)系爭土地上另有水泥空地面積一○七平方公尺，並非從
事初級農業生產（如耕作、種林），縱令不計算空地，單就地上房舍基層建築面積九
九．六平方公尺，已達宗地面積八二四平方公尺之百分之十二點零八，超過百分之十
之限制。原告雖稱僅超過百分之一，就全部土地均不予免稅，有失公允云云。然此百
分比既已訂定，超過就全部不予免稅，就如同僅一分之差，便被認不及格而需重修一
般，尚難以此為由，認顯失公允。原告上開所稱應免徵土地增值稅之詞，尚不足採信
。系爭土地既未依法作農業使用，被告否准免徵土地增值稅，於法尚無不合，訴願決
定及再訴願決定遞予維持原處分，尚無違誤，原告起訴意旨經查並無理由，應予駁回
。
據上論結，本件原告之訴為無理由，爰依行政訴訟法第二十六條後段判決如主文。
中    華    民    國     八十八      年      五      月      二十       日
                    行 政 法 院 第 二 庭
                                審 判 長 評  事      徐  樹  海
                                         評  事      高  秀  真
                                         評  事      彭  鳳  至
                                         評  事      黃  合  文
                                         評  事      林  茂  權
右  正  本  證  明  與  原  本  無  異
                                         法院書記官  蘇  金  全
中    華    民    國     八十八      年      五      月      二十一     日
